臺灣高等法院臺南分院民事判決
111年度上易字第120號
上  訴  人  吳奕宏  
訴訟代理人  楊瓊雅律師
被上訴人    葉勸（即葉樂之繼承人）
            葉林秋玉（即葉樂之繼承人）
            葉美玲（即葉樂之繼承人）
            葉美惠（即葉樂之繼承人）
            葉雅婷（即葉樂之繼承人）
            葉亞姿（即葉樂之繼承人）
            葉俞辰（即葉樂之繼承人）
            葉韋汝（即葉樂之繼承人）
            葉竹芳（即葉樂之繼承人）
            葉德順（即葉樂之繼承人）
            鍾秋霞（即葉樂之繼承人）
            葉雅真（即葉樂之繼承人）
            葉珊彣（即葉樂之繼承人）
            葉書宏（即葉樂之繼承人）
            葉耕亨（原名葉娟蓉即葉樂之繼承人）
            許清山（即葉樂之繼承人）
            許榮輝（即葉樂之繼承人）
            許榮順（即葉樂之繼承人）
            許秀月（即葉樂之繼承人）
            游福恩（即葉樂之繼承人）
            游福財（即葉樂之繼承人）
            羅葉麗珠（即葉樂之繼承人）
            黃葉腰（即葉茂聰之繼承人）
            葉柏顯（即葉茂聰之繼承人）
            葉俊諱（即葉茂聰之繼承人）
            甲○○（即葉茂聰之繼承人）
兼上一人
法定代理人  何秀華（即葉茂聰之繼承人）
            葉清利（即葉茂聰之繼承人）
            許麗玲（即葉茂聰之繼承人）
            許駿宏（即葉茂聰之繼承人）
            許幸璉（即葉茂聰之繼承人）
            許淑亭（即葉茂聰之繼承人）
            許豐川（即葉茂聰之繼承人）
            葉芙蓉（即葉茂聰之繼承人）
            葉素貞（即葉茂聰之繼承人）
            李葉素瑛（即葉茂聰之繼承人）
            葉瑞發（即葉茂聰之繼承人）
            葉素枝（即葉茂聰之繼承人）
            葉志峰（即葉茂聰之繼承人）
            李憲發  
            葉進宜（即葉德山之繼承人）
            葉德輝  
            葉寬家  
            葉清在  
上  一  人
訴訟代理人  葉銍豪  
被上訴人    葉寛智  
上  一  人
訴訟代理人  謝春紅  
被上訴人    葉寛能  
            葉棟樑  
            葉仁傑  
            葉坤謀  
            葉坤澤  
            葉四村  
            蔡葉淑卿
            葉朋章  
            葉鄭藜（即葉金山之承受訴訟人）
            葉漢誠（即葉金山之承受訴訟人）
            葉秀美（即葉金山之承受訴訟人）
            葉漢衝（即葉金山之承受訴訟人）
            葉秀桃（即葉金山之承受訴訟人）
            葉秀對（即葉金山之承受訴訟人）
            葉金池  
            葉金川  
            葉金好  
            葉景棠  
上  一  人
訴訟代理人  葉李梅心
被上訴人    葉景評  
            葉碧雲  
            凃素美  
            葉士賢  
            葉士瑋  
            葉佳瑩（原名葉姿吟）
            葉象   
            葉天祿  
            葉平誠  
            乙○○  
兼上一人
法定代理人  蔡燿名  
上  一  人
法定代理人  曾霜緣  
上二人共同
訴訟代理人  蔡政義  
被上訴人    葉吳碧蘭
            葉茂誠  
            葉茂榮  
            葉小華  
            葉永川  
            葉木福  
            葉永欽  
            葉金子  
            葉素眞  
            葉春宏（即葉茂成之繼承人）
            葉順良  
            葉順章  
            葉順村  
            葉晋奇  
            葉美鈴  
            葉坤奇  
            薛人傑  
            葉俊榮  
            葉俊德  
            葉許香  
            葉信廷  
            莊永松  
            葉永輝  
上  一  人
訴訟代理人  葉玉珊  
被上訴人    葉昭德  
            葉月女  
            葉界重  
            葉界良  
            葉郭秀有（兼葉燕輝.葉登全之承當訴訟人）
            江銘祥（兼葉峻榮.葉光輝之承當訴訟人）
            楊勝龍  
            吳建廷（兼葉峻榮.葉光輝之承當訴訟人）
            吳李美子
            李許政子
            李人焰  
            李人錦  
            李泳寬  
            李明軒  
            葉松淵  
            黃秋玉（即葉悅之繼承人）
            葉信儀（即葉悅之繼承人）
            葉美慧（即葉悅之繼承人）
            葉佳茹（即葉悅之繼承人）
            葉張富子（即葉安田之繼承人）
            葉冠章（即葉安田之繼承人）
            葉冠勇（即葉安田之繼承人）
            葉玲玲（即葉安田之繼承人）
            葉文振（即葉登科之繼承人）
            李宥臻（即葉雲英之繼承人）
            李世華（即葉雲英之繼承人）
            李坤霖（即葉雲英之繼承人）
            李麗雅（即葉雲英之繼承人）
            李麗華（即王葉金菊之承當訴訟人）
            葉美瑩（即葉仙德.葉照彥之承當訴訟人）
            葉火生（即王葉金菊之承當訴訟人）
            葉仁壽  
            王秀綿（即葉志烽之承當訴訟人）
上二人共同
訴訟代理人  李季錦律師
被上訴人    李福川  
            葉松昆（即葉炳煌之繼承人）
            彭紹甄  
            曾順天（即葉茂聰之繼承人許麗紋之承受訴訟人）
            曾添煇（即葉茂聰之繼承人許麗紋之承受訴訟人）
            曾裕益（即葉茂聰之繼承人許麗紋之承受訴訟人）
            曾國禎（即葉茂聰之繼承人許麗紋之承受訴訟人）
上列當事人間請求分割共有物事件，上訴人對於中華民國111年
1月18日臺灣嘉義地方法院105年度訴字第411號第一審判決提起
上訴，本院不經言詞辯論，判決如下：
    主  文
原判決廢棄，發回臺灣嘉義地方法院。
    事實及理由
一、按第一審之訴訟程序有重大之瑕疵者，第二審法院得廢棄原
    判決，而將該事件發回原法院。但以因維持審級制度認為必
    要時為限；第451條第1項之判決，得不經言詞辯論為之，民
    事訴訟法第451條第1項、第453條分別定有明文。所謂第一
    審之訴訟程序有重大瑕疵，係指第一審違背訴訟程序之規定
    ，其違背與判決內容有因果關係，或因訴訟程序違背規定，
    不適於為第二審辯論及判決之基礎者而言。
二、次按能獨立以法律行為負義務者，有訴訟能力；關於訴訟之
    法定代理，依民法及其他法令之規定，此觀民事訴訟法第45
    條、第47條規定即明。又滿七歲以上之未成年人，有限制行
    為能力；限制行為能力人為意思表示及受意思表示，應得法
    定代理人之允許；對於未成年子女之權利義務，除法律另有
    規定外，由父母共同行使或負擔之；父母之一方不能行使權
    利時，由他方行使之，分別為民法第13條第2項、第77條前
    段、第1089條第1項前段、中段所明定。故無訴訟能力人為
    訴訟行為，依民事訴訟法第249條第1項第4款規定意旨，應
    由法定代理人合法代理，該法定代理權之存在，乃訴訟成立
    要件之一，法院應依職權予以調查。若當事人於訴訟未經合
    法代理，或不備一造辯論之要件而為一造辯論判決時，均屬
    訴訟程序有重大瑕疵之情形。
三、本件上訴人主張：坐落嘉義縣○○市○○段000、000地號土地（
    下合稱系爭土地），原分別為原判決附表一、二所示之人分
    別共有，因附表一、二所示土地之原共有人葉樂已於起訴前
    之民國72年11月10日死亡，其權利義務應由被上訴人葉勸、
    葉林秋玉、葉美玲、葉美惠、葉雅婷、葉亞姿、葉俞辰、葉
    韋汝、葉竹芳、葉德順、鍾秋霞、葉雅真、葉珊彣、葉書宏
    、葉耕亨（原名葉娟蓉）、許清山、許榮輝、許榮順、許秀
    月、游福恩、游福財、羅葉麗珠等共同繼承。原共有人葉茂
    聰於起訴前之34年1月17日死亡，其權利義務應由被上訴人
    黃葉腰、何秀華、葉柏顯、葉俊諱、甲○○、葉清利、許麗紋
    、許麗玲、許駿宏、許幸璉、許淑亭、許豐川、葉芙蓉、葉
    素貞、李葉素瑛、葉瑞發、葉素枝、葉志峰等共同繼承；許
    麗紋嗣於110年10月10日死亡，已由其繼承人即被上訴人曾
    順天、曾添煇、曾裕益及曾國禎承受訴訟。原共有人葉安田
    於起訴前之104年6月17日死亡，其權利義務應由被上訴人葉
    張富子、葉冠章、葉冠勇、葉玲玲等共同繼承。原共有人葉
    雲英於起訴前之102年7月1日死亡，其權利義務應由被上訴
    人李宥臻、李世華、李坤霖、李麗雅等共同繼承。因前開繼
    承人均無拋棄繼承且未辦理系爭土地之繼承登記，為此，請
    求前開繼承人分別就前開被繼承人所遺系爭土地之權利範圍
    辦理繼承登記，並分割系爭土地如原判決附圖一所示等情。
    爰依民法第823條第1項及第824條之規定，求為命：㈠被上訴
    人葉勸、葉林秋玉、葉美玲、葉美惠、葉雅婷、葉亞姿、葉
    俞辰、葉韋汝、葉竹芳、葉德順、鍾秋霞、葉雅真、葉珊彣
    、葉書宏、葉耕亨（原名葉娟蓉）、許清山、許榮輝、許榮
    順、許秀月、游福恩、游福財、羅葉麗珠應就被繼承人葉樂
    所遺系爭土地之前開應有部分辦理繼承登記。㈡被上訴人黃
    葉腰、何秀華、葉柏顯、葉俊諱、甲○○、葉清利、許麗紋（
    嗣由曾順天、曾添煇、曾裕益、曾國禎承受訴訟）、許麗玲
    、許駿宏、許幸璉、許淑亭、許豐川、葉芙蓉、葉素貞、李
    葉素瑛、葉瑞發、葉素枝、葉志峰應就被繼承人葉茂聰所遺
    系爭土地之前開應有部分辦理繼承登記。㈢被上訴人葉張富
    子、葉冠章、葉冠勇、葉玲玲應就被繼承人葉安田所遺系爭
    土地之前開應有部分辦理繼承登記。㈣被上訴人李宥臻、李
    世華、李坤霖、李麗雅應就被繼承人葉雲英所遺系爭土地之
    前開應有部分辦理繼承登記。㈤系爭土地應分割如原判決附
    圖一所示之判決（原審為系爭土地應分別分割如原判決附圖
    六所示，並駁回上訴人其餘之訴〔即請求前開繼承人分別就
    前開被繼承人所遺系爭土地之權利範圍辦理繼承登記部分〕
    之判決。上訴人聲明不服，提起上訴，並因原共有人葉金山
    於111年4月14日死亡，而聲明由其繼承人即被上訴人葉鄭藜
    、葉漢誠、葉秀美、葉漢衝、葉秀桃、葉秀對承受訴訟，暨
    為訴之追加〔即後述㈥部分〕）。並上訴及追加之訴聲明：㈠原
    判決廢棄。㈡被上訴人葉勸、葉林秋玉、葉美玲、葉美惠、
    葉雅婷、葉亞姿、葉命辰、葉韋汝、葉竹芳、葉德順、鍾秋
    霞、葉雅真、葉珊尨、葉書宏、葉耕亨（原名葉娟蓉）、許
    清山、許榮輝、許榮順、許秀月、游福恩、游福財、羅葉麗
    珠應就被繼承人葉樂所遺系爭土地應有部分各810分之3辦理
    繼承登記。㈢被上訴人黃葉腰、何秀華、葉柏顯、葉俊諱、
    甲○○、葉清利、
　　曾順天、曾添煇、曾裕益、曾國禎（上四人為葉茂聰之繼承
    人許麗紋之承受訴訟人〔聲明誤載為許麗紋〕）、許麗玲、許
    駿宏、許幸璉、許淑亭、許豐川、葉芙蓉、葉素貞、李葉素
    瑛、葉瑞發、葉素枝、葉志峰應就被繼承人葉茂聰所遺系爭
    土地應有部分各1215分之11辦理繼承登記。㈣被上訴人葉張
    富子、葉冠章、葉冠勇、葉玲玲應就被繼承人葉安田所遺系
    爭土地應有部分各810分之17辦理繼承登記。㈤被上訴人李宥
    臻、李世華、李坤霖、李麗雅應就被繼承人葉雲英所遺系爭
    土地應有部分各25920分之7辦理繼承登記。㈥被上訴人葉鄭
    藜、葉漢誠、葉秀美、葉漢衝、葉秀桃、葉秀對應就被繼承
    人葉金山所遺系爭土地應有部分各810分之3辦理繼承登記。
    ㈦系爭土地應分別分割如原判決主文第1項所示。㈧原判決附
    圖六有誤之處請准予更正如附件一（本院卷㈠第289頁）所示
    。
四、經查：　　
　㈠按法院裁判分割共有物，性質上為共有人間應有部分之交換
    ，係屬處分行為，應以各共有人之處分權存在為前提，故提
    起分割共有物之訴，參與分割之當事人以全體共有人為限，
    而各共有人之應有部分應以土地登記簿上所記載者為準。倘
    於事實審言詞辯論終結前有共有人死亡時，其繼承人因繼承
    ，固於登記前已取得不動產物權，惟依民法第759條規定，
    非經登記不得處分其物權，則在辦畢繼承登記前，其繼承人
    仍不得以共有人身分參與共有物之分割，但為求訴訟經濟起
    見，可許原告就請求繼承登記及分割共有物之訴合併提起，
    即以一訴請求該死亡之共有人之繼承人辦理繼承登記，並請
    求該繼承人於辦理繼承登記後，與原告及其餘共有人分割共
    有之不動產。原告如不追加請求該死亡之共有人之繼承人辦
    理繼承登記，因該繼承人就共有物並無處分權可資行使，法
    院即無從基此為裁判分割，其分割共有物之請求，自屬不能
    准許（最高法院91年度台上字第832號判決意旨參照）。
　㈡次依民法第823條第1項前段規定，各共有人原則上得隨時請
    求分割共有物。又共有人請求裁判分割共有物事件之訴訟標
    的，對於全體共有人必須合一確定，係屬固有必要共同訴訟
    。是依裁判分割共有物之事件本質，自須由全體共有人協力
    參與，始得使各共有人具體實現其請求權之權利內容。準此
    以論，民法第823條第1項前段規定之請求權作用，應包含共
    有人得請求其他死亡共有人之繼承人履行辦理繼承登記之協
    力義務，以實現裁判分割共有物民事訴訟之權利保護目的為
    是。故若共有人之中有不積極履行其協力義務者，其他共有
    人自可促其辦理，且此協力義務之履行，係依附於分割共有
    物之請求，兩者具有不可分之主從關係，自須合併審理。
　㈢查上訴人為系爭土地之共有人（見本院卷㈢第19至56頁土地建
    物查詢資料），其請求裁判分割系爭土地，併請求尚未辦理
    繼承登記之共有人辦理繼承登記，揆諸前揭規定及說明，應
    屬有據。惟因其中共有人之一即被上訴人甲○○係00年00月00
    日生，上訴人於原審起訴時即105年3月18日，甲○○為年滿7
    歲之限制行為能力人(見原審卷㈠第11頁民事起訴狀、本院卷
    ㈡第61頁個人資料查詢結果)，並不能獨立以法律行為負義務
    ，依法應由其法定代理人合法代理。而甲○○之法定代理人為
    葉清林（父）、何秀華（母），葉清林嗣於107年2月13日死
    亡（見本院卷㈢第169至172頁戶籍謄本)，甲○○迄至原審於11
    0年12月30日言詞辯論終結時，仍為限制行為能力人。是以
    ，原審逕列未成年人甲○○為被告，並未列載何秀華為其法定
    代理人，又未對甲○○法定代理人何秀華為110年12月30日言
    詞辯論期日通知之送達，逕依上訴人之聲請而准對甲○○為一
    造辯論判決，並於111年1月18日為實體判決（見本院卷㈠第5
    91至650頁），足認被上訴人甲○○部分於原審訴訟未經合法
    代理，且訴訟程序亦有重大瑕疵，則基此所為之原判決，應
    屬違背法令。
　㈣其次，被上訴人甲○○及兼其法定代理人何秀華經本院通知後
    ，並未於111年8月9日準備程序期日到場表示追認上開法定
    代理權之欠缺（見本院卷㈢第177至207頁），以補正上開訴
    訟程序之瑕疵。茲因上開瑕疵已致上訴人所提上訴不適由本
    院為辯論及裁判，自有將原判決廢棄發回原審法院更為裁判
    之必要。上訴意旨雖未指摘及此，惟原判決既有上開重大之
    瑕疵，即屬無可維持。爰不經言詞辯論，由本院將原判決廢
    棄，發回原審法院更為適法之處理。至於上訴人於本院追加
    請求被上訴人葉鄭藜、葉漢誠、葉秀美、葉漢衝、葉秀桃、
    葉秀對應就被繼承人葉金山所遺系爭土地應有部分各810分
    之3辦理繼承登記之訴部分，因該部分與其請求分割系爭土
    地之訴部分具有不可分之主從關係，無從割裂審理，故其所
    為訴之追加應非合法，爰由本院另以裁定駁回之，附此敘明
    。
五、據上論結，本件上訴為有理由，依民事訴訟法第451條第1項
    、第453條，判決如主文。
中　　華　　民　　國　　111 　年　　9 　　月　　14　　日
                    民事第五庭  審判長法  官  藍雅清

                                      法  官  顏淑惠

                                      法  官  張季芬
上為正本係照原本作成。
不得上訴。　　　　　　　　　　　　　　
中　　華　　民　　國　　111 　年　　9 　　月　　14　　日

                                      書記官  郭馥萱